【裁判字號】    98,簡上,1058
【裁判日期】    990730
【裁判案由】    詐欺
【裁判全文】
臺灣高雄地方法院刑事判決            98年度簡上字第1058號
上  訴  人
即  被  告  丁○○原名黃宇廷.
選任辯護人  陳清朗律師
上列上訴人因被告詐欺案件，不服本院民國98年8 月17日98年度
審簡字第3553號第一審判決（聲請簡易判決處刑案號：臺灣高雄
地方法院檢察署98年度偵字第13489 號），提起上訴，本院管轄
之第二審合議庭判決如下：
    主  文
上訴駁回。
丁○○緩刑貳年，並應向檢察官指定之公益團體、地方自治團體
或社區提供陸拾小時之義務勞務，緩刑期間付保護管束。
    事  實
一、丁○○明知金融機構之帳戶與個人之財產信用密切關聯，一
    般人無故取得他人金融帳戶之存摺、提款卡及密碼之行為常
    與財產犯罪相關，且均得預見現今詐騙集團等不法份子經常
    利用他人存款帳戶、轉帳等方式，獲取不法利益並逃避執法
    人員之追查，而提供自己之金融帳戶之存摺、提款卡及密碼
    予他人使用，可能被詐騙集團所利用，以遂行其等詐欺犯罪
    之目的。竟仍以縱有他人持之犯罪亦無違反其本意，而基於
    幫助他人詐欺財物之不確定犯意，於民國97年10月6 日下午
    2 時許，在高雄市三民區○○○路火車站前之肯德基速食店
    前，將其於同年9 月2 日申辦之彰化商業銀行博愛分行（下
    稱彰化銀行）帳號00000000000000號帳戶之存摺、提款卡及
    密碼，交付予真實姓名年籍均不詳、自稱「古經理」之人所
    指定之詐騙集團成員，供該集團使用。俟該詐騙集團成員取
    得丁○○之上開帳戶後，即意圖為自己不法之所有，於同日
    致電甲○○向其佯稱：其之前在東森購物台購物時，因付款
    方式設定錯誤，造成其個人帳戶將每月自動扣款，須持金融
    卡至ATM 自動櫃員機解除設定云云，致甲○○陷於錯誤，遂
    依該集團之指示操作自動櫃員機，分別於同日晚間11時28分
    許、翌（7 ）日凌晨0 時38分許、0 時40分許，先後匯款10
    0,000 元、64,000元、22,000元（共計186,000 元）至丁○
    ○之上開帳戶內。嗣甲○○發覺有異，報警循線查悉上情。
二、案經高雄市政府警察局戊○分局報請臺灣高雄地方法院檢察
    署檢察官偵查後聲請簡易判決處刑。
    理  由
壹、程序部分：
    按被告以外之人於審判外之陳述，雖不符前4 條（即刑事訴
    訟法第159 條之1 至之4） 之規定，而經當事人於審判程序
    同意作為證據，法院審酌該言詞陳述或書面陳述作成時之情
    況，認為適當者，亦得為證據。當事人、代理人或辯護人於
    法院調查證據時，知有第159 條第1 項不得為證據之情形，
    而未於言詞辯論終結前聲明異議者，視為有前項之同意，刑
    事訴訟法第159 條之5 定有明文。經查，檢察官及被告丁○
    ○及其辯護人於本院言詞辯論終結前，就本判決所引用下列
    各項屬於審判外陳述之證據，知有第159 條第1 項不得為證
    據之情形，均未聲明異議，且本院審酌該證據作成情況均無
    不適當之情形，是依上開規定，認得作為本案證據。
貳、實體部分：
一、訊據被告丁○○固坦承有於上揭時、地，將其所有之上開彰
    化銀行帳戶之存摺、提款卡及密碼，一併交予真實姓名年籍
    均不詳、自稱「古經理」所指定之成年男子等情，惟矢口否
    認有何幫助詐欺犯行，辯稱：伊看到報紙上應徵司機之廣告
    ，便撥打電話與自稱「古經理」之人聯繫，對方表示工作內
    容為接送酒店小姐上下班，日薪為5,000 元，且員工須提供
    個人金融機構帳戶存摺及金融卡給公司使用，以便公司匯款
    至該帳戶，再由小姐從該帳戶內提領薪水給伊，伊便依「古
    經理」之指示，在高雄火車站附近之肯德基速食店前，將其
    所有上開帳戶之存摺、提款卡及密碼交予「古經理」指派之
    男子；伊係因受騙而交付上開帳戶之存摺、提款卡及密碼，
    並未幫助詐欺取財云云。被告之辯護人則為其辯以：被告之
    智識程度不高，因求職心切而遭詐騙集團騙取上開帳戶之存
    摺、提款卡及密碼，故被告亦為本案之受害者；又被告於發
    覺受騙後，積極前往大社、仁武、左營、龍華等派出所報案
    ，更利用網路向高雄市長信箱陳情，欲提供詐騙集團使用之
    電話予警方，但警方卻未製作筆錄或著手調查，致無法抓到
    詐騙集團以還被告清白，由被告犯後之態度，足證其並幫助
    詐欺取財之犯意云云。經查：
  (一)彰化銀行博愛分行、帳號00000000000000號帳戶為被告所有
    ，於97年9 月2 日申辦開戶之事實，為被告所不爭執（見院
    卷第32頁）；復有被告之存摺存款交易明細資料、客戶基本
    資料查詢各1 份在卷可考（見偵卷第7 、8 、27、28頁）。
    又被害人甲○○因遭詐騙集團詐騙，於97年10月6 、7 日，
    3 度匯款上開金額至被告所有之上開帳戶等情，業據證人甲
    ○○於警詢中證述遭詐騙及匯款之經過等情節明確（見偵卷
    第5 、6 頁）；並有上開帳戶之交易明細資料、自動櫃員機
    交易明細表、派出所受理報案資料等件附卷可稽（見偵卷第
    8 、11至18、20頁），是上開事實均堪認定。從而，被告所
    有之上開帳戶，確於97年10月6 、7 日遭不詳之詐騙集團使
    用於詐欺取財犯行無疑。
  (二)被告固提出自由時報之徵才廣告及其與「古經理」聯繫之通
    聯紀錄（見偵卷第19、29至31頁），欲證明其係因求職而遭
    騙取上開帳戶之存摺、提款卡及密碼之情。然查，此則廣告
    及通聯紀錄僅得證明被告確有與該廣告上所刊登之電話聯繫
    ，但尚不足以證明被告係遭「古經理」等人詐騙帳戶之事實
    。又被告雖辯稱：於發覺被騙後，伊與父親多次往大社、仁
    武、左營、龍華等派出所報案云云；而證人即被告之父親丙
    ○○於本院審理時亦為同上之證述（見院卷第100 至101 頁
    背面）。惟查，經本院向高雄市政府警察局新興分局、仁武
    分局、左營分局、三民第一分局函詢，均表示於97年11、12
    月間，並無受理被告報案之相關紀錄，有高雄市政府警察局
    新興分局98年11月4 日高市警新分偵字第0980030682號函、
    高雄縣警察局仁武分局98年11月9 日高縣仁警字偵字第0980
    021774號函、98年12月29日高縣仁警字偵字第0980024037號
    函、高雄市政府警察局左營分局98年11月6 日高市警左分偵
    字第980029449 號函、98年12月18日高市警左分偵字第9800
    34103 號函、高雄市政府警察局三民一分局99年3 月10日高
    市警三一分偵字第0990004061號函及上開派出所之員警工作
    紀錄簿等件在卷可證（見院卷第46至51、55至73、76至79頁
    ）；況證人丙○○於本院審理時亦證稱：「是因銀行通知伊
    等被告帳戶被盜用了，所以才去報案」、「伊沒有拿到任何
    一家派出所的報案三聯單」、「報案過程中沒有製作筆錄，
    警察說事情已經發生，製作筆錄沒有用」等語（見院卷第10
    1 頁及背面），足見被告上開所辯，顯與事實不符，洵不足
    採。再者，被告縱有至上開派出所說明案情，或向高雄市長
    信箱陳情之行為，仍係在上揭被害人遭詐騙之後，均不足以
    證明被告係因求職而遭騙取存摺、金融卡、密碼之情，是被
    告上開所辯尚不足為其有利之認定。
  (三)又被告於本院審理時供稱：當時伊是要應徵司機之工作，對
    方沒說是什麼公司，只說是要載小姐上下班；伊沒有到過公
    司，沒有詢問公司在哪裡，也沒有向跟伊拿帳戶存摺之人拿
    取名片；當時「古經理」說只要東西（指存摺、提款卡）交
    給他就可以上班；伊沒有與「古經理」面試；伊一心只想要
    找工作，沒有想這麼多（指是否有這家公司存在）；伊交帳
    戶給「古經理」是星期一，他說星期五就可以上班，他會親
    自過來伊家接伊，工作情形都會一次告知伊；「古經理」說
    存摺要交給他公司用的，如果有賺到錢，要存入帳戶裡面，
    存摺裡面不可以有錢，所以事先伊將帳戶裡面的錢全數領出
    ；提款卡則是要交給公司小姐用的，公司小姐要從帳戶裡面
    提錢出來給伊，伊領日薪5 千元，由公司小姐提領出來給伊
    ；伊沒有與這家公司的任何小姐接觸過；伊從學校畢業至今
    已經快10年了，這10年有做過工廠的工作，也有做過1 家餐
    飲店等語（見院卷第104 頁背面至107 頁）。而衡以被告為
    高職學歷，於案發當時為一年滿24歲、具有多年工作經驗之
    成年人，在尚未釐清所應徵工作之內容、地點，其並未接受
    面試，更未曾到過工作地點之情形下，對於前揭事項均未有
    質疑，猶將與個人金融理財關係密切之帳戶存摺、提款卡及
    密碼任意交由他人使用，顯與常情相違，足見被告所述實有
    諸多不合理之處。是被告上開所辯：因應徵工作，遭「古經
    理」騙取上開帳戶之存摺、提款卡及密碼云云，均非可採。
  (四)況且，自詐騙集團之角度觀之，其等既知利用他人之帳戶掩
    飾犯罪所得，應非愚昧之人，當知社會上一般正常之人如帳
    戶存摺、提款卡、印鑑遭竊或遺失，為防止拾得或竊得之人
    盜領其存款或作為不法使用而徒增訟累，必於發現後立即報
    警或向金融機構辦理掛失止付，在此情形下，如仍以該帳戶
    作為犯罪工具，則在其等向他人詐騙，並誘使被害人將款項
    匯入該帳戶後，極有可能因帳戶所有人掛失止付而無法提領
    ，則其等大費周章從事於犯罪之行為，甘冒犯罪後遭追訴、
    處罰之風險，卻只能平白無故替原帳戶所有人匯入金錢，而
    無法得償犯罪之目的，是以犯罪集團若非確定該帳戶所有人
    不會報警或掛失止付，以確定其等能自由使用該帳戶提款、
    轉帳，當不至於以該帳戶從事犯罪，而此等確信，在該帳戶
    係拾得、竊得或騙得之情形，實無發生之可能。是均益證被
    告上開所辯，多所矛盾且不合情理，顯係事後杜撰卸責之詞
    ，委無足採。足見上開帳戶應係在被告管領之下，由被告有
    意提供他人使用，應屬無疑。
  (五)再按金融存款帳戶攸關存戶個人財產權益之保障，非與本人
    有密切關係，一般人皆不致輕易提供他人使用，且一般人向
    金融機構開設帳戶，並無任何法令之限制，只須提出身分證
    、印章即可辦理開戶申請，此亦為眾所週知之事實，參以近
    年來利用人頭帳戶以行詐騙或恐嚇取財之事時有所聞，報章
    雜誌及新聞均多所宣導，是避免此等專屬性甚高之金融機構
    帳戶被不法行為人利用為詐財之工具，應係一般生活認知所
    易於體察之常識，則茍見他人不自己申請開立帳戶，反係蒐
    集不特定人之帳戶使用，衡情應當可預見收集之帳戶乃可能
    被利用為與財產有關之犯罪工具。況被告於偵查時已供稱：
    伊知道詐騙集團的詐騙情節，很多是打電話騙對方匯款等語
    （見偵卷第25頁），足見被告將本案帳戶資料交付予他人，
    顯係有意提供該帳戶供人使用，且就他人將持其上開帳戶施
    行詐騙而使被害人匯款至其帳戶之結果應有所認識，亦對此
    事實之發生並不違反其本意，被告自有幫助詐欺取財之未必
    故意甚明。
  (六)綜上所述，本件事證明確，被告上揭幫助詐欺取財之犯行堪
    以認定，應予依法論科。
二、按刑法上之幫助犯，係對於犯罪與正犯有共同之認識，而以
    幫助之意思，對於正犯資以助力，而未參與實施犯罪之行為
    者而言，最高法院著有75年度台上字第1509號、84年度台上
    字第5998號及88年度台上字第1270號判決意旨可供參照。是
    以，如未參與實施犯罪構成要件之行為，且係出於幫助之意
    思提供助力，即屬幫助犯，而非共同正犯。本案被告提供上
    開帳戶之存摺、提款卡及密碼予不詳之詐騙集團使用，使某
    詐騙集團成員得基於詐欺取財之犯意而向被害人詐取財物，
    遂行其詐欺取財之犯行，是被告所為，係對於詐騙集團成員
    遂行詐欺取財犯行，資以助力，揆諸上開判決意旨，自應成
    立幫助詐欺取財罪。核被告所為，均係犯刑法第30條第1 項
    、第339 條第1 項之幫助詐欺取財罪，爰依刑法第30條第2
    項規定，按正犯之刑減輕之。
三、原審以被告罪證明確，因而適用刑法第30條第1 項前段、第
    2 項、第339 條第1 項、第41條第1 項前段及刑法施行法第
    1 條之1 等規定，並審酌被告在知悉國內現今詐騙案件盛行
    之情形下，竟仍隨意交付帳戶存摺、金融卡及密碼等物予陌
    生人，供實行詐欺犯罪之不法份子使用，除使被害人受有新
    臺幣186,000 元之損害外，並造成國家查緝犯罪之困難，嚴
    重破壞社會治安及金融秩序，所為實不足取等一切情狀，量
    處有期徒刑3 月，並諭知易科罰金之折算標準。經核原判決
    認事用法均無違誤，量刑亦稱妥適。被告上訴意旨以伊因求
    職而遭騙取上開帳戶之存摺、提款卡及密碼等物，否認有幫
    助詐欺之行為云云，指摘原判決不當，非有理由，應予駁回
    。末查，被告未曾因故意犯罪受有期徒刑以上刑之宣告等情
    ，有臺灣高等法院被告前案紀錄表在卷可參，其因一時不慎
    ，偶罹刑典，經此偵審程序及罪刑之宣告，應能知所警惕，
    信無再犯之虞，本院認所宣告之刑以暫不執行為適當，爰併
    予宣告緩刑2 年，以啟自新。復為使被告於緩刑期間內，能
    深知戒惕，避免緩刑之宣告遭撤銷，併宣告其於緩刑期間內
    ，向指定之公益團體、地方自治團體或社區，提供60小時之
    義務勞務，期能使被告於義務勞務過程，確切明瞭其行為所
    造成之損害，並培養正確觀念。另依刑法第93條第1 項第2
    款規定宣告在緩刑期間付保護管束，俾能由觀護人予以適當
    督促，並發揮附條件緩刑制度之立意及避免短期自由刑執行
    所肇致之弊端，以期符合本件緩刑目的。至被告究應向何公
    益團體、地方自治團體或社區提供義務勞務，則屬執行之問
    題，應由執行檢察官斟酌全案情節及各公益團體、地方自治
    團體或社區之需求，妥為指定，併予敘明。
據上論斷，依刑事訴訟法第455 條之1 第1 項、第3 項、第368
條，刑法第74條第1 項第1 款、第2 項第5 款、第93條第1 項第
2 款，判決如主文。
本案經檢察官乙○○到庭執行職務。
中    華    民    國    99    年    7    月    30    日
                  刑事第二庭  審判長法  官  吳進寶
                                    法  官  施盈志
                                    法  官  羅立德
以上正本證明與原本無異。
本件不得上訴。
中    華    民    國    99    年    7    月    30    日
                                    書記官  林慧君
附錄本案論罪科刑法條全文：
刑法第339條第1項：
意圖為自己或他人不法之所有，以詐術使人將本人或第三人之物
交付者，處5 年以下有期徒刑、拘役或科或併科1 千元以下罰金
。

司法院資訊處製作；財團法人民間司法改革基金會備份。
